【裁判字號】    97,訴,1857
【裁判日期】    980331
【裁判案由】    偽造有價證券
【裁判全文】
臺灣高雄地方法院刑事判決              97年度訴字第1857號
公  訴  人  臺灣高雄地方法院檢察署檢察官
被      告  乙○○
上列被告因偽造有價證券案件，經檢察官提起公訴（97年度偵字
第5443 號），本院判決如下：
    主  文
乙○○無罪。
    事  實
一、按被告以外之人於審判外之言詞或書面陳述，除法律有規定
    者外，不得作為證據，刑事訴訟法第159 條第1 項固定有明
    文。然被告以外之人於審判外之陳述，雖不符同法第159 條
    之1 至之4 等4 條規定，而經當事人於審判程序同意作為證
    據，法院審酌該言詞陳述或書面陳述作成時之情況，認為適
    當者，亦得為證據，同法第159 條之5 第1 項亦定有明文。
    查本判決所引用審判外之言詞或書面陳述，其性質雖屬傳聞
    證據，且查無符合同法第159 條之1 至之4 等規定之情形，
    惟經檢察官及被告乙○○於準備程序同意作為證據，本院審
    酌亦認為適當，故均具有證據能力。
二、公訴意旨略以：被告乙○○於民國88年間，在大陸地區福建
    省廈門石獅市某銀樓，向真實姓名、年籍不詳綽號「阿賢」
    之成年男子收集得面額各為美元100 元之偽造美鈔3 張，旋
    即攜回臺灣，並基於行使偽造有價證券之犯意，於97年2 月
    14日上午9 時30分許，持上開3 張偽造美鈔混合其他真鈔，
    至高雄市前金區○○○路264 號臺灣銀行高雄分行櫃檯兌換
    新臺幣而行使，經該分行外匯經辦櫃臺行員甲○○發覺上開
    3 張百元美鈔紙質略呈光滑有異，以外幣驗鈔機測試確認為
    偽鈔後，報警處理，並扣得上開偽造美鈔3 張，因認被告涉
    犯刑法第201 條第2 項前段之行使偽造有價證券罪嫌等語。
三、按檢察官就被告犯罪事實，應負舉證責任，並指出證明之方
    法；又犯罪事實應依證據認定之，無證據不得認定其犯罪事
    實；不能證明被告犯罪者，應諭知無罪之判決，刑事訴訟法
    第161 條第1 項、第154 條第2 項、第301 條第1 項分別定
    有明文。申言之，犯罪事實之認定應憑證據，如未能發現相
    當證據，或證據不足以證明，自不能以推測或擬制之方法，
    作為裁判基礎；且認定犯罪事實所憑之證據，雖不以直接證
    據為限，間接證據亦包括在內，然而無論直接證據或間接證
    據，其為訴訟上之證明，須於通常一般之人均不致有所懷疑
    ，而得確信其為真實之程度者，始得據為有罪之認定，倘其
    證明尚未達到此一程度，而有合理之懷疑存在而無從使事實
    審法院得有罪之確信時，即應由法院為諭知被告無罪之判決
    ，最高法院40年台上字第86號、76年台上字第4986號判例意
    旨可資參照。次按刑法第195 條所稱之通用貨幣、紙幣，其
    「通用」係指流通使用，而具有強制通用力而言，故外國貨
    幣（如美金、港幣等）縱在國內具有事實上之流通力，但並
    不具有法定之強制通用力，即屬刑法第201 條之有價證券而
    非通用貨幣；又行為人所以該當該條之行使有價證券罪，仍
    須行為人主觀上對於行為客體（指美金、港幣等）係屬偽造
    或變造有所認識，而決意行之，方構成本罪，如行為人對於
    偽造或變造之事實毫無所悉，縱持之加以行使，亦不負本罪
    之刑責。
四、公訴意旨認被告涉有上開罪嫌，無非係以被告之供述、證人
    甲○○之證述、臺灣銀行高雄分行截留偽造變造仿造美金券
    幣通報單、鑑定報告書、扣案編號B00000000A號之偽造美鈔
    上載有「偽鈔」字樣，及扣案偽造之美鈔3 張為其論據。
五、訊據被告固坦承有於上揭時、地持前開偽造之美鈔3 張至臺
    灣銀行兌換新臺幣之事實，惟堅詞否認有何行使偽造有價證
    券之犯行，辯稱：當天伊向銀行共兌換2,298 元美金，是其
    母親過世那一年急著趕回臺灣，在大陸廈門石獅市某銀樓以
    人民幣向「阿賢」換的，伊無法辨識偽鈔，不知道其中有3
    張是偽鈔，且沒注意其中1 張偽鈔上寫有「偽鈔」2 字，如
    果伊知道該3 張是偽鈔，就不會拿去換等語。經查：
  (一)被告於97年2 月14日上午9 時30分許，持2,298 元美鈔至臺
    灣銀行高雄分行，向該行櫃臺行員甲○○提示請求兌換為新
    臺幣，而其中3 張百元美鈔係屬偽造之事實，業據被告供承
    不諱，核與證人甲○○於警詢時及本院審理時證述之情節，
    相互符合，並有高雄市政府警察局97年2 月14日扣押筆錄1
    份在卷可稽（見警卷第4 頁至第6 頁）。扣案之百元美鈔3
    張，經臺灣銀行高雄分行鑑定之結果，認該鈔券表面略呈光
    滑（真鈔應為粗糙表面），再輔以外幣驗鈔機測試皆未通過
    檢驗，應屬偽鈔無誤，此有臺灣銀行高雄分行97年2 月14日
    鑑定報告書、截留偽造變造仿造美金券幣通報單各1 份附卷
    可憑 (見警卷第3 頁、第9 頁至第10頁)， 是此部分之事實
    ，堪以認定。
  (二)公訴意旨認被告涉有行使偽造有價證券罪嫌，無非係以證人
    甲○○於警詢時證稱：被告在鈔票上註明「偽鈔」2 字，且
    他說忘了該3 張百元美鈔是偽鈔才會拿來換，故伊認為被告
    知道該3 張美鈔是偽鈔等語（見警卷第2 頁），推認被告於
    行使上開3 張偽造百元美鈔時，業已知悉該3 張美鈔係屬偽
    造。惟查，證人上開證詞，僅係出自其個人臆測，猜測被告
    知情，檢察官並未提出證據證明其中1 張美鈔上所載「偽鈔
    」2 字，確係由被告書寫，亦未提出被告知悉該3 張美鈔為
    偽鈔而收受之證據，又依上開證言，僅證述被告稱其忘記該
    3 張美鈔為偽鈔才會拿來換，是以，檢察官縱認被告收受上
    開美鈔時已知悉係屬偽鈔，然被告既係因一時遺忘而兌換上
    開美鈔，其於行使當時是否仍明知該3 張偽鈔而決意行使，
    尚非無疑，檢察官亦未舉證證明被告於行使時明知上開3 張
    美鈔均屬偽造，是依前開說明，自難據此認定被告出於行使
    偽造有價證券之決意，而持至前開銀行兌換。又被告持以兌
    換之3 張偽鈔，其中1 張雖確實以鉛筆註明「偽鈔」之字樣
    ，有扣案偽鈔3 張可證，然衡諸一般常情，非法行使偽鈔之
    人，多恐其犯行為人察知，應無可能在偽鈔上註明「偽鈔」
    字樣而持以行使，且縱為區分鈔票真偽而有此註記，於行使
    前必將「偽鈔」字樣擦去、塗抹後再使用，以防於行使時為
    收受者當場察覺甚或報警處理，而無法順利花用，豈有明知
    其上載有「偽鈔」字樣，得使收受偽鈔者一看即知，猶冒被
    查獲風險持至銀行兌換新臺幣之理？此實與常情相悖；而被
    告出於行使之犯意，仍持上開載明「偽鈔」字樣之偽鈔兌換
    ，當然亦可能係出於無知，或一時疏忽未將「偽鈔」字樣抹
    去，惟檢察官並未舉證證明，依罪疑唯輕之法則，亦難遽為
    被告不利之認定。況扣案3 張百元美鈔中，亦僅有1 張載有
    「偽鈔」字樣，並非全部均有此記載，是依前揭說明，尚難
    以扣案之1 張百元美鈔載有「偽鈔」字樣，遽認被告有明知
    該3 張百元美鈔為偽鈔，猶持以行使之犯意。
  (三)本件被告辯稱：伊母親過世那一年因急著趕回臺灣，在大陸
    廈門石獅市某銀樓以人民幣向「阿賢」換的，伊無法辨識偽
    鈔，不知道其中有3 張是偽鈔等語，查被告之母親陳高村係
    於90年1 月12日死亡，而被告於90年1 月12日確實曾入境臺
    灣，此後即再無其他入出境之紀錄，有被告之全戶戶籍資料
    查詢結果、被告母親陳高村之個人基本資料查詢結果、內政
    部入出國及移民署97年12月26日境南證字第097540057460號
    入出國日期證明書各1 紙在卷可稽（見本院訴字卷第17頁至
    第19頁），足見被告遽聞其母親過世之消息，立即返回臺灣
    ，因人民幣無法在臺灣行使、兌換，於倉促間在大陸地區私
    人銀樓兌換為美金，而未一一審視所換得之美鈔是否載有特
    殊字樣，亦不無可能；復依證人於本院審理時證稱：被告來
    換錢時，伊將美金先以外幣驗鈔機檢驗，其中3 張驗鈔機有
    響，再將該3 張外幣拿出來用肉眼確認，用手觸摸後，並以
    放大鏡觀察該3 張美鈔的幾個特徵，確認為是偽鈔才報警，
    伊辨識偽造美鈔之能力，除了上課受訓，公司也有發放講義
    供參考，且須配合外幣驗鈔機，肉眼及以手觸摸辨識等語（
    見本院訴字卷第30頁至第32頁、第39頁），足見辨識偽鈔之
    能力非一般民眾所能具備，尚須經過訓練及經驗累積，並搭
    配外幣驗鈔機之使用，方足以辨識確認，則被告既非經常使
    用美鈔或在金融機構從事收取、兌換美鈔等外匯工作之專業
    人員，且從未接受偽鈔辨識訓練，應無能力判斷所持美鈔是
    否均屬偽造，若上開大陸地區之私人銀樓惡意摻雜偽造之美
    鈔兌換與被告，其自難以察覺其中有3 張係屬偽鈔，縱見其
    中1 張載有「偽鈔」字樣，亦無從辨識其真偽，是被告上開
    辯解，應非虛妄，尚可採信。
  (四)又依證人於本院審理時證稱：被告兌換外幣之前，神情與一
    般人相同，自發現偽鈔到警察來時相隔約10分鐘，被告一直
    在銀行櫃臺前面的座位等待，並無不耐煩之情形，警察到場
    時，告知他該3 張百元美鈔為偽鈔，被告不相信是偽鈔等語
    明確（見本院訴字卷第30頁至第31頁），足見被告當時神色
    正常，與一般故意兌換偽鈔之人，因害怕遭人發覺查緝，神
    色多較為緊張，一旦兌換過程有異，即棄持以兌換之偽鈔不
    顧逕行離去之情形不同。再者，證人於本院審理時亦證稱：
    被告於上揭時間持以兌換新臺幣之2,298 元美金，大部分是
    百元美鈔，只有一些小鈔，除了扣案3 張百元美鈔外，其餘
    均為真鈔等語屬實（見本院訴字卷第39頁），足徵被告當日
    兌換之其餘1,998 元美金均為真鈔，其中僅夾雜3 張偽鈔，
    與一般故意至銀行兌換偽鈔之人，多半持較為大量之偽鈔一
    次行使不同，且美鈔在臺使用雖非廣泛，然尚有免稅商店等
    可以流通使用，且偽造之美鈔既僅有3 張，被告若知悉其所
    持百元美鈔係偽造，而欲兌換新臺幣，大可尋得願意收受偽
    造美鈔之人與之兌換，或持往較無辨識能力之其他商店使用
    ，甚或至地處偏遠、接觸美鈔機會較少之銀行兌換，應無故
    意持往辨識能力極強之臺灣銀行兌換，而甘冒隨時可能遭查
    獲之風險，此亦與明知為偽造美鈔而故意使用之通常情形相
    左，況其中1 張百元美鈔載有「偽鈔」之字樣，顯不合理，
    已如上述，是以，被告是否有明知上開3 張百元美鈔為偽鈔
    ，仍持以行使之意思，尚有合理懷疑之存在，自難率以行使
    偽造有價證券之罪名相繩。
六、綜上所述，公訴人所舉前開證據，尚不足使本院達於通常一
    般之人均不致有所懷疑，而得確信其為真實之程度，致使無
    從形成有罪之確信，則依罪證有疑利於被告之證據法則，即
    不得遽為不利被告之認定。此外，本院復查無其他積極證據
    足認被告有檢察官所指之上述犯行，揆諸首揭說明，自應為
    無罪之諭知。
據上論斷，應依刑事訴訟法第301 條第1 項，判決如主文。
本案經檢察官鄭益雄到庭執行職務。
中    華    民    國    98    年    3     月    31    日
                  刑事第十八庭  審判長法  官  蔡廣昇
                                      法  官  王  琁
                                      法  官  周佳佩
以上正本證明與原本無異。
檢察官如不服本判決應於收受送達後10日內向本院提出上訴書狀
，並應敘述具體理由；如未敘述上訴理由者，應於上訴期間屆滿
後20日內向本院補提理由書（均須按他造當事人之人數附繕本）
「切勿逕送上級法院」。
中    華    民    國    98    年    3     月    31    日
                                      書記官  王壹理


司法院資訊處製作；財團法人民間司法改革基金會備份。
